【裁判字號】    89,訴,458
【裁判日期】    890914
【裁判案由】    返還價金
【裁判全文】
臺灣彰化地方法院民事判決 八十九年度訴字第四五八號
    原      告  保証責任彰化縣埤頭合作農場
    法定代理人  丙○○
    訴訟代理人  洪修三律師
    被      告  乙○○  住彰化.
    訴訟代理人  甲○○  住彰化.
右當事人間請求返還價金事件，本院判決如左：
    主      文
被告應給付原告新臺幣貳佰貳拾萬元，及如附表所示之利息。
原告其餘之訴駁回。
訴訟費用由被告負擔十分之七，餘由原告負擔。
本判決原告勝訴部分，於原告以新臺幣柒拾肆萬元為被告供擔保後，得假執行。
原告其餘假執行之聲請駁回。
    事      實
甲、原告方面：
  一、聲明：(一)被告應給付原告新台幣（下同）三百二十萬元，及其中一百萬元自民
      國八十八年八月二十四日起，其中二百萬元自同年九月六日起，其中二十萬元
      自同年十二月十日起，均至清償日止，按年息百分之五計算之利息。(二)願供擔
      保，請准宣告假執行。
  二、陳述：兩造於八十八年八月二十四日簽訂不動產買賣契約，雙方約定由原告以
      每台分新臺幣（下同）三百九十萬元向被告買受其所有坐落彰化縣埤頭鄉○○
      段第一─一地號、地目旱、面積五‧七五一七公頃、應有部分一八０００分之
      五七八，並約定被告應提供所有權移轉登記相關文件，以便辦理移轉登記，當
      日即由原告給付定金一百萬元給被告，充為價金之一部分。嗣於同年九月六日
      、同年十二月十日再依序交付二百萬元、二十萬元，合計原告已交付價金三百
      二十萬元。惟因該土地屬於農牧用地，且為特定農業區，依新修正農業發展條
      例第三十一條規定，耕地之使用，應符合區域計畫法或都市計畫法土地分區管
      制之相關法令規定，始得辦理所有權移轉登記，原告本以為可依據買賣契約取
      得所有權，詎被告無法提供前開土地共有人之分管證明、分管契約書、非都市
      土地分區使用管制分區圖複印本等文件，致無法辦理所有權移轉登記，屢經催
      討，復經彰化縣埤頭鄉調委員會於八十九年三月二十二日居中調解，兩造合意
      寬限被告應於一個月內提出分管契約等文件，惟被告仍拒不提出，旋原告乃以
      郵局存證信函表示解除契約，並請求返還價金，及自受領時之利息，惟未獲置
      理，爰本依法提起本訴。
  三、證據：提出合作農場登記證影本一份、不動產預定買賣契約書影本一份、土地
      謄本一份、彰化縣埤頭鄉調解委員會調解不成立證明書一份、地籍圖謄本一份
      、郵局存證信函及掛號郵件收件回執影本各一份、新修正農業發展條例全文一
      份等為證，並聲請訊問證人許梅香。
乙、被告方面：
  一、聲明：原告之訴及其假執行之聲請均駁回。
  二、陳述：兩造於八十八年八月間簽訂土地買賣契約，被告為方便原告土地辦理過
      戶事宜，業將該土地權狀及相關證件交予原告所委託之土地代書。又原告於訂
      約時明知其本身未具自耕農身分，嗣後竟以該土地屬於農地不可移轉為由，拒
      辦土地過戶手續，乃可歸責於原告之事由，致契約無法履行，自應由原告負責
      。再者，上開買賣契約第三條明訂：「買方應於八十八年九月六日前，交付新
      台幣伍佰萬元‧‧」，惟原告未依約履行，被告乃於八十九年三月十三日以存
      證信函催告原告應於五日內辦理過戶手續，否則解除契約，然仍未獲置理，被
      告遂依上開買賣契約第十條之約定，沒收價金充作違約金，自屬有理。
三、證據：提出郵局存證信函及掛號郵信收件回執影本各一份為證。
    理      由
一、本件原告主張兩造簽訂上開土地買賣契約，由原告向被告購買上開農地，原告已
    交付價金三百二十萬元，惟因被告未提供上開土地分管契約等相關文件，致無法
    完成所有權移轉登記手續，原告遂依法解除上開契約，爰依法請求被告返還價金
    ，及自受領時起至清償日止之法定利息等語。被告則以伊業將上開土地所有權狀
    等過戶所需文件交予原告指定之土地代書，嗣因原告違約拒辦過戶手續，且未依
    約繳足價金，被告乃依法解除契約，並依約沒收已交付之價金，自屬有理等語資
    為抗辯。
二、按契約當事人之一方遲延給付者，他方得定相當期限，催告其履行，如於期限內
    不履行時，得解除契約；又契約解除時，當事人雙方負回復原狀之義務，如受領
    之給付為金錢者，應附加自受領時起之利息償還之，民法第二百五十四條、第二
    百五十九條第一項第二款分別定有明文。次按解除契約，係由契約當事人之一方
    ，行使解除權而使契約自始歸於消滅者而言，債之契約既溯及消滅，則因契約之
    履行而受益之一方，即欠缺法律上之原因，形成不當得利，故因履行契約為給付
    之一方，固得依民法第二百五十九條之規定，行使回復請求權，亦得行使不當得
    利還請求權；又契約解除權之行使，依民法第二百五十八條第一項規定，應向他
    方當事人以意思表示為之，依同條第三項規定解除契約之意思表示不得撤銷，故
    同一契約不可能有二次以上之解除，最高法院八十二年度台上字第一二九二號、
    第一四二九號等判決可資參照。查本件兩造於八十八年八月二十四日訂立土地買
    賣契約，雙方約定價金為每台分三百九十萬元，定金則為一百萬元，由原告向被
    告購買上開農地，並約定原告應於八十八年九月六日交付五百萬元，另殘款應於
    產權登記完成之日全部交付；被告先後依序於訂約日收受定金一百萬元，又於同
    年九月六日收受價金二百萬元，另於同年十二月十日收受二十萬元；嗣於八十九
    年三月十三日，被告以原告未依約於八十八年九月六日交足五百萬元價金為由，
    以郵局存證信函催告原告應於函到五日內辦理過戶手續，否則逕行解除契約，原
    告並於八十九年三月十四日收受上開存證信函，嗣因原告仍未完成過戶手續，被
    告遂沒收原告已交付之價金；又雙方因上開土地買賣糾紛，先後於八十九年三月
    二十二日、同年四月二十六日、同年五月三日單獨或偕同至彰化縣埤頭鄉調解委
    員會進行調解，最後調解不成立；迨八十九年五月八日，原告以被告未能履行曾
    在調解期日同意一個月內交付上開土地分管證明等文件之允諾，致無法取得上開
    土地所有權為由，以郵局存證信函催告被告應於三日內返還已收受之價金、利息
    及違約金，被告並於八十九年五月九日收受該存證信函等情，業據原告提出合作
    農場登記證影本一份、不動產預定買賣契約書影本一份、土地謄本一份、彰化縣
    埤頭鄉調解委員會調解不成立證明書一份、地籍圖謄本一份、郵局存證信函及掛
    號郵件收件回執影本各一份等為證，復有被告提出郵局存證信函及掛號郵件收件
    回執影本各一份等為證，且為兩造所不爭執，並經彰化縣埤頭鄉調解委員會秘書
    許梅香到場就調解經過始末乙節證述綦詳，自堪信為真實。是以本件所應審酌者
    ，乃在於上開土地買賣契約係由何人合法解除，及回復原狀之範圍為何等情。經
    查：原告自認迄今僅交付三百二十萬元之價金給被告等情，業如前述，則被告辯
    稱原告違反該買賣契約書第三條：「應於八十八年九月六日交付新台幣五百萬元
    。」之約定，而解除上開買賣契約，與前開民法第二百五十四條規定並無不符，
    縱被告曾於上開調解期日允諾提供分管證明等文件予原告，然揆諸首開民法第二
    百五十八條第三項規定意旨，自無許被告撤銷其解除契約之意思表示，是以上開
    土地買賣契約已由被告合法解除，依前開最高法院判決意旨，客觀上自不可能由
    原告再次解除已溯及消滅之契約。準此，上開買賣契約既經被告合法解除，則被
    告收受原告交付價金之利益，即欠缺法律上之原因，是以原告主張其合法解除上
    開買賣契約乙節固無足取，然其主張有回復原狀及不當得利之請求權，洵屬有據
    。
三、另按沒收定金或加倍返還定金，原則上為損害賠償額預定之性質，則參照民法第
    二百六十條「解除權之行使，不妨礙損害賠償之請求」之規定，即成為一種離主
    契約而獨立之權利，不因主契約之解除，而失其存在（最高法院六十八年八月二
    十九日民庭庭推總會決議參照）。本件土地買賣契約固經被告合法解除，業如前
    述，然參照上開買賣契約第二條「定金新台幣一百萬元‧‧」、第十條「買受人
    不履行本契約交付殘價金時，所付定金悉被出賣人沒收作為違約金，‧‧」等約
    定，則被告沒收原告交付之一百萬元定金之權利，自不因該買賣契約之解除，而
    受影響。換言之，該一百萬元及自受領時起所孳生之利息並非不當得利，被告自
    無返還之義務。
四、綜上所述，原告本於上開買賣契約業已解除，依回復原狀及不當得利之法律關係
    ，請求被告返還所收受之價金二百二十萬元，及自受領時起至清償日止，按年息
    百分之五計算之利息，洵屬有據，應予准許，逾此範圍之請求，則為無理由，應
    予駁回。
五、原告陳明願供擔保請准宣告假執行，經核其勝訴部分，合於法律規定，爰酌定相
    當擔保金額宣告之；原告其餘假執行之聲請，因訴之駁回而失所附麗，應併予駁
    回。
六、本件事實已臻明確，兩造其餘攻擊防禦方法，均與本件判決結果不生影響，無一
    一審究調查之必要，併此敘明。
據上論結，本件原告之訴，為一部有理由，一部無理由，依民事訴訟法第七十九條但
書、第三百九十條第二項，判決如主文。
中      華      民      國    八十九    年      九      月     十四     日
                                  臺灣彰化地方法院民事第二庭
~B法      官  陳正禧
右正本係與原本無異。
如對本判決上訴，應於判決送達後二十日內向本院提出上訴狀。
~B法院書記官  李  巧
中      華      民      國    八十九    年      九      月     十四     日
附表：
┌──┬──────────────┬─────────────────┐
│編號│金額                        │利息                              │
├──┼──────────────┼─────────────────┤
│一  │新台幣（下同）貳佰萬元（民國│自八十八年九月六日起至清償日止，按│
│    │八十八年九月六日交付）      │年息百分之五計算之利息            │
├──┼──────────────┼─────────────────┤
│二  │貳拾萬元（八十八年十二月十日│自八十八年十二月十日起清償日止，按│
│    │交付）                      │年息百分之五計算之利息            │
└──┴──────────────┴─────────────────┘


司法院資訊處製作；財團法人民間司法改革基金會備份。
